【裁判字號】    97,聲,5576
【裁判日期】    971217
【裁判案由】    聲請宣告沒收違禁物
【裁判全文】
臺灣板橋地方法院刑事裁定              97年度聲字第5576號
聲  請  人  臺灣板橋地方法院檢察署檢察官
被      告  甲○○
上列聲請人因違反毒品危害防制條例案件，聲請沒收違禁物（97
年度聲沒字第1022號），本院裁定如下：
    主  文
扣案之含第二級毒品甲基安非他命、MDMA成分之橘色雙凸圓形錠
劑拾顆（驗餘淨重共計貳點伍零捌伍公克）沒收銷燬之。
其餘聲請駁回。
    理  由
一、聲請意旨略以：臺灣板橋地方法院檢察署97年度毒偵字第56
    18號被告甲○○違反毒品危害防制條例案件，業經檢察官為
    不起訴處分確定，而扣案之第二級毒品MDMA（共淨重2.51公
    克）、第三級毒品Ketamine（共淨重2.163 公克），係屬違
    禁物，應聲請法院裁定沒收銷燬等語。
二、按違禁物不問屬於犯罪行為人與否，均得沒收之，且得單獨
    宣告沒收，刑法第38條第1 項第1 款、第2 項、第40條第2
    項定有明文。又按查獲之第2 級毒品，不問屬於犯人與否，
    均沒收銷燬之，毒品危害防制條例第18條第1 項前段亦有明
    文。惟查獲之第三、四級毒品，無正當理由而擅自持有者，
    依同條例第18條第1 項後段規定，則應沒入銷燬之，所謂沒
    入，係指依行政程序規定而為，與沒收迥然有間，除製造、
    運輸、販賣、意圖販賣而持有、以非法方法使人施用、引誘
    他人施用或轉讓第三、四級毒品者，尚得依刑法第38條第1
    項第1 款規定沒收外，倘係單純施用或持有第三、四級毒品
    ，因其可罰性較低，毒品危害防制條例亦未設有處罰規定者
    ，即無依上開規定單獨宣告沒收之可能，最高法院96 年 度
    臺上字第884 號判決意旨可資參照。
三、經查：
    (一)扣案之橘色雙凸圓形錠劑十顆，經送檢驗結果，淨重2.51
      00公克，取樣0.0015公克，驗餘淨重2.5085公克，檢出第
      二級毒品甲基安非他命、MDMA成分，有交通部民用航空局
      航空醫務中心97年7 月18日航藥鑑字第0973573 號毒品鑑
      定書在卷可稽，足認上開扣案物係屬違禁物無訛。又被告
      所涉施用第二級毒品犯行，已獲不起訴處分確定在案，有
      臺灣板橋地方法院檢察署檢察官97年度毒偵字第5618號不
      起訴處分書可憑，依上說明，檢察官聲請將上開扣案毒品
      沒收銷燬，於法有據，應予准許。
    (二)至本件扣案之白色透明結晶4 包，毛重3.4430公克，淨重
      2.1630公克，取樣0.0005公克，餘重2.1625公克，檢出第
      三級毒品愷他命（Ketamine）成分，有交通部民用航空局
      航空醫務中心97年7 月18日航藥鑑字第0973572 號毒品鑑
      定書附卷足憑，雖屬毒品危害防制條例所定之第三級毒品
      無誤，然持有第三級毒品並無刑責之規定，致所查獲之第
      三級毒品應如何處理，在實務上衍生諸多疑問，是毒品危
      害防制條例於92年6 月6 日修正時，即據此修正該條例第
      18 條 第1 項前段為「查獲之第一、二級毒品及專供製造
      或施用第一、二級毒品之器具，不問屬於犯人與否，均沒
      收銷燬之；查獲之第三、四級毒品及製造或施用毒品之器
      具，無正當理由而擅自持有者，均沒入銷燬之」，以為處
      理之依據。參諸其修正理由，係鑑於持有及施用第三、四
      級毒品，均未科以刑事罰，為免實務上對於該條例第18條
      第1項 前段之適用產生疑義，始予明定，顯係有意區別查
      獲之第一、二級毒品及第三、四級毒品之處分程序，則查
      獲之第三、四級毒品，依上揭法條規定，應依行政處分之
      「沒入銷燬」程序處理。又毒品危害防制條例第11條之1
      規定：第三、四級毒品無正當理由，不得擅自持有，換言
      之，若有正當理由則得持有之，是第三、四級毒品，並非
      屬絕對禁止持有之違禁物，自無刑法第40條第2 項規定之
      適用，則查獲之第三、四級毒品，依前述說明，即應由查
      獲機關發「扣押物處分命令」逕予沒入銷燬為適當。另依
      毒品危害防制條例施行細則第11條之1 有關「沒入機關」
      之規定一節，因上開條文所定「經查獲無正當理由而擅自
      持有第三、四級毒品及製造或施用毒品之器具者，由查獲
      機關逕行將毒品沒入銷燬之」，所稱「查獲機關」應包括
      檢察機關、警察機關及其他依法查獲毒品之機關。其由警
      察機關查獲而移送檢察機關辦理者，因毒品危害防制條例
      第18 條 第1 項後段所定之沒入，核屬行政罰，得由檢察
      官執行之，是案件繫屬之檢察機關得逕引該條文為沒入處
      分之依據。若案繫警察機關時，得由警察機關依施行細則
      第11 條 之1 逕予執行；若案經警察機關移送檢察機關者
      ，則由檢察官依毒品危害防制條例第18條第1 項後段為沒
      入之執行；若檢察官不自為執行者，亦得發交警察機關為
      執行（法務部94年7 月21日法檢字第0940802834號函參照
      ）。無論如何，此部分之處置，非得由法院以單獨沒收之
      裁定為之，是聲請人聲請就此第三級毒品愷他命（Ketami
      ne）宣告沒收銷燬之，於法不合，應駁回此部分之聲請。
四、依刑事訴訟法第220 條，毒品危害防制條例第18條第1 項前
    段，刑法第40條第2 項，裁定如主文。
中    華    民    國    97    年    12    月    17    日
                  刑事第六庭  法  官  盧軍傑
上列正本證明與原本無異。
如不服本裁定，應於裁定送達後五日內敘明抗告理由，向本院提
出抗告狀。
                              書記官  周玉茹
中    華    民    國    97    年    12    月    22    日


司法院資訊處製作；財團法人民間司法改革基金會備份。
